ACORDAO-COMPLETO-2442291

ACÓRDÃO 1732/2021 ATA 4/2021 - PRIMEIRA CÂMARA

VISTOS, relatados e discutidos estes autos de embargos de declaração opostos pela Salinas Empreendimentos e Construções Ltda. e por seu sócio, sr. Francisco Lennon Barbosa Martins, em desfavor do Acórdão 12353/2020-TCU-Primeira Câmara, 
ACORDAM os Ministros do Tribunal de Contas da União, reunidos em sessão da Primeira Câmara, ante as razões expostas pelo Relator, em:
	9.1. conhecer dos embargos de declaração opostos pela empresa Salinas Empreendimentos e Construções Ltda. e pelo sr. Francisco Lennon Barbosa Martins para, no mérito, acolhê-los parcialmente, em razão das ponderações trazidas no voto, mantendo-se inalterado, contudo, a parte dispositiva do Acórdão 12353/2020-TCU-Primeira Câmara;
	9.2. dar ciência desta deliberação aos embargantes e à Procuradoria da República no Estado do Piauí.

Embargos de declaração opostos pela Salinas Empreendimentos e Construções Ltda. e pelo sócio dela, sr. Francisco Lennon Barbosa Martins, em desfavor de decisão que julgou as contas deles irregulares, condenou=os solidariamente em débito e aplicou-lhes multas individuais.

Primeira Câmara

Município de Prata do Piauí - PI.

3. Responsáveis/Recorrentes:
3.1. Responsáveis: Antônio Gomes de Sousa (XXX.362.931-XX); Francisco Lennon Barbosa Martins (XXX.674.223-XX); Lana Goretti Santos Paiva (XXX.772.874-XX); Salinas Empreendimentos e Construções Ltda. (73.694.788/0001-57)
3.2. Recorrentes: Francisco Lennon Barbosa Martins (XXX.674.223-XX); Salinas Empreendimentos e Construções Ltda. (73.694.788/0001-57).

13.1. Ministros presentes: Walton Alencar Rodrigues (Presidente), Benjamin Zymler (Relator) e Jorge Oliveira.
13.2. Ministro-Substituto convocado: Marcos Bemquerer Costa.

ACORDAO-COMPLETO-2553249

Acórdão de Relação 7791/2022 - Primeira Câmara

Acórdão de Relação

ACORDAO-COMPLETO-2539452

Acórdão 4244/2022 - Primeira Câmara

BENJAMIN ZYMLER

Ministro Benjamin Zymler.

Trata-se de embargos de declaração opostos pela Salinas Empreendimentos e Construções Ltda. e por seu sócio, sr. Francisco Lennon Barbosa Martins, em desfavor do Acórdão 12353/2020-TCU-Primeira Câmara, decisão por meio da qual as contas dos embargantes foram consideradas irregulares, foram condenados em débito, solidariamente com outros responsáveis, e houve aplicação de multas individuais com fundamento no art. 57 da Lei 8.443/1992. 
2.	Transcrevo o recurso apresentado conjuntamente pelos jurisdicionados:
"DOS EMBASAMENTO DO ACÓRDÃO E SUAS CONTRADIÇÕES E OMISSÕES
Verifica-se, data vênia, que o cerne do embasamento do acórdão/voto foi desconsiderar a prestação de serviço do contrato
firmado pelos Embargantes, conforme podemos exemplificar nos termos do acórdão, in verbis: 
'25.Manifesto-me de acordo com as análises empreendidas pela unidade técnica e pelo Parquet, cujos fundamentos incorporo como razões de decidir, sem prejuízo das considerações que passo a fazer.
37. Pelos elementos constantes dos autos, não é possível afirmar que as obras do sistema de abastecimento de água de Baixa do Coqueiro e de Cabrinhas estejam concluídas. As fotografias acostadas apenas mostram caixas de água suspensas, sem ser possível comprovar que as localidades sejam as mencionadas. Ainda que fosse possível superar esse óbice, as planilhas contratadas contêm diversos outros serviços sem indicação de sua realização - caso das ligações domiciliares, por exemplo.
38. A empresa e seu sócio trouxeram dois laudos firmados, em 24/4/2019, pelo engenheiro civil Auricélio Vieira Lopes. Se, por um lado, nos termos do art. 408, parágrafo único, do CPC, o documento particular prova a ciência, mas não o fato em si, incumbindo o ônus de prová-lo ao interessado em sua veracidade; por outro, o próprio profissional consigna que, durante a visita in loco - realizada em 2019, frise-se -, os serviços referentes à implantação do sistema de abastecimento de água nas localidades de Baixa do Coqueiro e Cabrinhas estavam sendo executados em congruência com o projeto existente, oportunidade em que lista os serviços concluídos até a data da vistoria. De forma acumulada, na Baixa do Coqueiro atesta a realização de R$ 85.072,58 e nas Cabrinhas, de R$ 70.793,63.
39. Nesse cenário, é possível vislumbrar diversas irregularidades, como pagamento sem lastro contratual, tendo em vista que a vigência do Contrato 2014.10.10-01 expirou em 10/4/2015, e realização de dispêndios por serviços não executados, pois as transferências para a empresa Salinas ocorreram em dezembro de 2016 e a construção, em abril de 2019. Destaco também que o empenho municipal de R$ 154.925,04 (pago com recursos do Fundef) mencionava apenas os serviços na região de Cabrinhas, localidade em que, pelos laudos, havia serviços quantificados em R$ 70.793,63.'
Com a simples leitura do acórdão, verifica-se pela conclusão de cumprimento do contrato pactuado de pelo menos o montante de R$ 70.793,63 (setenta mil, setecentos e noventa e três reais e sessenta e três centavos) , sendo evidentemente contraditório a conclusão de não acolhimento das alegações de defesa pela ausência de comprovação da prestação de serviço, ao menos que parcialmente, o que ensejaria a dedução do valor acima, no montante a ser devolvido aos cofres públicos.  
Por outro giro, não vislumbramos a análise do pedido de não desconsideração da personalidade jurídica alegado em sede de defesa, nem na proposta de encaminhamento, nem nas razões de voto do Ilustre Ministro, razão pela qual, se requer o pronunciamento sobre tal omissão. 
Ademais, em respeito ao princípio da proporcionalidade e razoabilidade, bem como em relação a omissão dos parâmetros utilizados para aplicação das multas e sua quantificação em relação aos Embargantes, roga-se pelo pronunciamento e saneamento, data vênia, desta omissão. 
5.0 DO REQUERIMENTO
Diante de todo o exposto, e pela omissão/contradição acima expendida, não podendo, este Tribunal, quedar-se inerte face aos argumentos fáticos e jurídicos acima considerados, pugna os Embargantes para que Vossa Excelência se digne em: 
JULGAR PROCEDENTE os presentes embargos de declaração, se manifestando expressamente acerca da omissão/contradição existente, atribuindo, ainda, caráter modificativo ao acórdão, no sentido de acolher as alegações de defesa dos Embargantes."
3.	Não há nos autos o comprovante de ciência dos embargantes quanto à deliberação recorrida. 
	É o relatório.

8.1. Thiago Ramos Silva (10.260/OAB-PI), representando Ricardo Matos da Cruz. 
8.2. Francisco Jose Bardawil Filho (23570/OAB-CE), representando Salinas Empreendimentos e Construções Ltda. e Francisco Lennon Barbosa Martins.

Procurador Júlio Marcelo de Oliveira.

TOMADA DE CONTAS ESPECIAL. MUNICÍPIO DE PRATA DO PIAUÍ. MOVIMENTAÇÕES FINANCEIRAS ATÍPICAS, REALIZADAS NO FINAL DO MANDATO DO EX-GESTOR MUNICIPAL. FRAUDES À LICITAÇÃO. PAGAMENTO POR SERVIÇOS NÃO REALIZADOS. DESCONSIDERAÇÃO DA PERSONALIDADE JURÍDICA DA EMPRESA QUE RECEBEU OS RECURSOS. CITAÇÃO DO EX-PREFEITO, DOS MEMBROS DA COMISSÃO DE LICITAÇÃO, DA EMPRESA E DE SEUS SÓCIOS. REVELIA DO EX-PREFEITO, DE UMA INTEGRANTE DA COMISSÃO DE LICITAÇÃO E DE UMA SÓCIA DA EMPRESA. REJEIÇÃO DOS ARGUMENTOS DA EMPRESA E DE SEU SÓCIO. ACOLHIMENTO DA DEFESA DO PRESIDENTE DA COMISSÃO DE LICITAÇÃO. AFASTAMENTO DA RESPONSABILIDADE DESTE ÚLTIMO. CONTAS IRREGULARES DO EX-PREFEITO, DA EMPRESA E DE SEUS SÓCIOS. DÉBITO SOLIDÁRIO. MULTAS. EMBARGOS DE DECLARAÇÃO. ACOLHIMENTO PARCIAL SEM ALTERAÇÃO DO MÉRITO.

TOMADA DE CONTAS ESPECIAL (TCE)

Secretaria de Controle Externo da Educação (SecexEduc).

Preliminarmente, conheço dos recursos em apreço, eis que foram preenchidos os requisitos de admissibilidade. 
2.	Trata-se de embargos de declaração opostos pela empresa Salinas Empreendimentos e Construções Ltda. e por seu sócio, sr. Francisco Lennon Barbosa Martins, em desfavor do Acórdão 12353/2020-TCU-Primeira Câmara, decisão por meio da qual as contas dos embargantes foram consideradas irregulares, foram condenados em débito, solidariamente com outros responsáveis, e houve aplicação de multas individuais com fundamento no art. 57 da Lei 8.443/1992. Eis a essência da parte dispositiva da deliberação atacada:
"9.1. julgar irregulares as contas do sr. Antônio Gomes de Sousa, Salinas Empreendimentos e Construções Ltda., sr. Francisco Lennon Barbosa Martins e sra. Lana Goretti Santos Paiva, com fundamento nos arts. 1º, inciso I, 16, inciso III, alíneas "b" e "c", e § 2º da Lei 8.443/1992 c/c os arts. 19 e 23, inciso III, da mesma lei, condenando-os solidariamente ao pagamento da quantia a seguir especificada, com a fixação do prazo de quinze dias, a contar das suas notificações, para comprovarem, perante o Tribunal (art. 214, inciso III, alínea "a", do Regimento Interno) , o recolhimento da dívida aos cofres do Fundo de Manutenção e Desenvolvimento da Educação Básica e de Valorização dos Profissionais da Educação do Município de Prata do Piauí/PI, atualizada monetariamente e acrescida dos juros de mora, calculados a partir da data discriminada até a do recolhimento, na forma prevista na legislação em vigor: 
	VALOR ORIGINAL (R$) 
	DATA DA OCORRÊNCIA

	154.925,04
	14/12/2016

	9.2. aplicar individualmente aos responsáveis a seguir indicados a multa prevista no art. 57 da Lei 8.443/1992, com a fixação do prazo de quinze dias, a contar das notificações, para comprovarem, perante o Tribunal (art. 214, inciso III, alínea "a", do Regimento Interno) , o recolhimento da dívida aos cofres do Tesouro Nacional, atualizada monetariamente desde a data deste acórdão até a do efetivo recolhimento, se for paga após o vencimento, na forma da legislação em vigor:
	RESPONSÁVEL
	VALOR (R$) 

	Antônio Gomes de Sousa
	R$ 60.000,00

	Salinas Empreendimentos e Construções Ltda.
	R$ 40.000,00

	Francisco Lennon Barbosa Martins
	R$ 40.000,00

	Lana Goretti Santos Paiva
	R$ 40.000,00"

3.	Originariamente, este processo cuidou de tomada de contas especial instaurada para apurar irregularidades na gestão de recursos recebidos pelo município de Prata do Piauí/PI, oriundos do Fundo de Manutenção e Desenvolvimento do Ensino Fundamental e de Valorização do Magistério (Fundef) . 
4.	A referida municipalidade, em virtude de decisão proferida pela 5ª Vara da Justiça Federal do Piauí, recebeu, em 13 de dezembro de 2016, isto é, faltando apenas 18 (dezoito) dias para o final do mandato do ex-prefeito Antônio Gomes Sousa, a quantia de R$ 2.849.823,75 (dois milhões, oitocentos e quarenta e nove mil oitocentos e vinte e três reais e setenta e cinco centavos) . Tais recursos advieram do processo judicial 2005.40.00.0067384, cujo objeto foi o pagamento de diferenças do Fundo de Manutenção e Desenvolvimento do Ensino Fundamental e de Valorização do Magistério (Fundef) , do período de 1998 a 2004. 
5.	De posse desses recursos, no dia seguinte (14/12/2016) o ente municipal transferiu significativa parcela, no montante de R$ 2.730.000,00, para outra conta corrente de sua propriedade, a qual era mantida no Banco Bradesco (c/c 0699278-1, agência 5797) . 
6.	Ato contínuo, nos 5 (cinco) dias seguintes foram efetivadas sessenta transferências para os seguintes destinatários: 
	Destinatário
	CNPJ
	Operações Bancárias Identificadas
	Montante Destinado (R$) 

	Construcar Construção Civil e Locação de Máquinas e Veículos Ltda. EPP
	19.742.308/0001-30
	29 transferências
	502.346,86

	QualityServ Construtora Serviços e Reformas Ltda. - ME 
	21.376.282/0001-04
	1 transferência
	50.025,00

	Vitor Alves Cardoso Neto EIRELI
	14.283.222/0001-73
	2 transferências
	313.873,98

	Geopa Empreendimentos Imobiliários Ltda.
	13.231.889/0001-60
	3 transferências
	332.253,29

	Salinas Empreendimentos e Construções Ltda. - ME
	73.694.788/0001-57
	1 transferência
	154.925,04

	Construtora Tende Ltda. - ME
	05.740.967/0001-23
	3 transferências
	310.645,26

	Venilson de Oliveira Rocha ME
	16.416.613/0001-44
	2 transferências
	297.535,16

	F & R Pneus Ltda.
	07.670.899/0001-07
	1 transferência
	28.400,00

	Contabilidade Pública de Municípios Ltda.
	17.400.231/0001-95
	3 transferências
	63.600,00

	DMJ Serviços de Diagnóstico e Comércio de Equipamentos para Escritório Ltda. - ME
	41.280.439/0001-00
	9 transferências
	40.302,43

	Marquinhos Construções Ltda. - ME
	11.757.747/0001-05
	1 transferência
	140.216,20

	P.M. de Prata do Piauí 
	06.636.807/0001-00
	4 transferências
	428.650,00

	Não identificada
		1 transferência
	102.215,98

7.	É importante ressaltar que os dispêndios foram precedidos de contratações oriundas de convites (conduzidos por comissão de licitação formada por familiares do então prefeito ocupantes de cargos em comissão) e de tomada de preços (caso da Salinas) , que a Controladoria-Geral da União (CGU) identificou a inexecução de parte significativa dos serviços contratados e que os recursos do Fundef foram empregados para finalidades alheias aos objetivos do fundo. 
8.	Todavia, a decisão recorrida limitou-se à análise dos repasses efetuados à empresa Salinas Empreendimentos e Construções Ltda., até porque os demais são objeto de processos específicos em tramitação no Tribunal de Contas da União. Aquela sociedade sagrou-se vencedora da Tomada de Preços 4/2014, que tinha por objeto a execução dos serviços de implantação de sistema de abastecimento de água em dois povoados de Prata do Piauí/PI, denominados Baixa do Coqueiro e Cabrinhas, tendo apresentado proposta comercial de R$ 388.800,00. Como resultado, houve a celebração do Contrato 2014.10.10-01.
9.	Essa benfeitoria seria custeada pelo Termo de Compromisso 128/2013 (Siafi 677811) , firmado pelo extinto Ministério da Integração Nacional, por intermédio da Sudene, com o município de Prata do Piauí. Seriam repassados pelo Governo Federal R$ 390.000,00, mas, provavelmente por problemas na comprovação da realização do objeto, o instrumento foi rescindido, tendo sido liberados tão somente R$ 78.000,00.
10.	O poder concedente chegou a condicionar, na época, a liberação do restante do valor (R$ 312.000,00) à apresentação de diversas informações, documentos e peças técnicas, como fotografias das comunidades beneficiadas, mapa de localização de cada sistema coletivo de abastecimento de água, adequação dos projetos padronizados de engenharia (acompanhado da respectiva Anotação de Responsabilidade Técnica) , planilha detalhada de cada sistema (com custos unitários limitados à tabela do Sinapi) , composição do Benefício e Despesas Indiretas (BDI) , comprovação da regularidade da utilização da parcela anterior, dentre outros pontos. Todavia, não houve a entrega dos elementos requisitados.
11.	Glosada a fonte federal, o município prosseguiu com o Contrato 2014.10.10-01. Pagou, com recursos próprios, R$ 152.751,84 referentes ao sistema da Baixa do Coqueiro. Os recursos do Fundef (R$ 154.925,04) foram utilizados para o pagamento de supostos serviços realizados na comunidade de Cabrinhas. Digo "supostos" porque não está comprovada a realização das benfeitorias e, mesmo que estivesse, não seria possível estabelecer o nexo de causalidade entre os recursos e as despesas. 
12.	As fotos apresentadas pelos jurisdicionados mostram apenas alguns serviços isolados, como a instalação de caixas de água, além de não ser possível dizer que as imagens são da comunidade de Cabrinhas. 
13.	Ainda que superadas essas questões, o nexo está prejudicado em razão das seguintes constatações: a vigência do Contrato 2014.10.10-01 expirou em 10/4/2015, os pagamentos ocorreram em dezembro de 2016 e o laudo emitido em abril de 2019 pelo engenheiro contratado pelos próprios embargantes reconheceu que os serviços vinham sendo executados em congruência com o projeto existente, tendo sido realizados até aquele momento, em Cabrinhas, R$ 70.793,63.
14.	Diante disso tudo, o Tribunal impugnou a integralidade do desembolso (R$ 154.925,04) , razão pela qual adotou as providências já mencionadas (contas jugadas irregulares, condenação em débito e aplicação de multa) . 
15.	Os embargantes alegam que o Acórdão 12353/2020-TCU-Primeira Câmara padeceria de uma contradição e de duas omissões, a saber: a) ao mesmo tempo em que teria reconhecido a execução de R$ 70.793,63, impôs uma condenação equivalente ao total recebido pela empresa (R$ 154.925,04) ; b) a tese recursal da ausência dos pressupostos para desconsideração da personalidade jurídica não teria sido analisada; e c) omissão dos parâmetros utilizados para aplicação e quantificação das multas.
16.	À exceção desse último ponto, os demais devem ser rejeitados. 
17.	A contradição não pode ser acolhida, pois, como já mencionado, a condenação decorreu da não comprovação dos serviços realizados na comunidade de Cabrinhas. O laudo apresentado nas alegações de defesa consiste em documento particular que, nos termos do CPC, prova a ciência, mas não o fato em si. Eis trecho da deliberação recorrida em que trato dessas questões:
"37.	Pelos elementos constantes dos autos, não é possível afirmar que as obras do sistema de abastecimento de água de Baixa do Coqueiro e de Cabrinhas estejam concluídas. As fotografias acostadas apenas mostram caixas de água suspensas, sem ser possível comprovar que as localidades sejam as mencionadas. Ainda que fosse possível superar esse óbice, as planilhas contratadas contêm diversos outros serviços sem indicação de sua realização - caso das ligações domiciliares, por exemplo. 
38.	A empresa e seu sócio trouxeram dois laudos firmados, em 24/4/2019, pelo engenheiro civil Auricélio Vieira Lopes. Se, por um lado, nos termos do art. 408, parágrafo único, do CPC, o documento particular prova a ciência, mas não o fato em si, incumbindo o ônus de prová-lo ao interessado em sua veracidade; por outro, o próprio profissional consigna que, durante a visita in loco - realizada em 2019, frise-se -, os serviços referentes à implantação do sistema de abastecimento de água nas localidades de Baixa do Coqueiro e Cabrinhas estavam sendo executados em congruência com o projeto existente, oportunidade em que lista os serviços concluídos até a data da vistoria. De forma acumulada, na Baixa do Coqueiro atesta a realização de R$ 85.072,58 e nas Cabrinhas, de R$ 70.793,63. 
39.	Nesse cenário, é possível vislumbrar diversas irregularidades, como pagamento sem lastro contratual, tendo em vista que a vigência do Contrato 2014.10.10-01 expirou em 10/4/2015, e realização de dispêndios por serviços não executados, pois as transferências para a empresa Salinas ocorreram em dezembro de 2016 e a construção, em abril de 2019. Destaco também que o empenho municipal de R$ 154.925,04 (pago com recursos do Fundef) mencionava apenas os serviços na região de Cabrinhas, localidade em que, pelos laudos, havia serviços quantificados em R$ 70.793,63. 
40.	Não comprovada a realização dos serviços, mostra-se irrelevante a discussão em torno da origem dos recursos utilizados para a remuneração da empresa. Desse modo, rejeito as alegações de defesa da sociedade contratada e do sócio dela." 
18.	A tese da ausência dos pressupostos para desconsideração da personalidade jurídica foi analisada e afastada no caso concreto, ante a constatação reiterada naquele município de desvio de finalidade na utilização de empresas que recebiam recursos públicos mas não executavam os objetos. Eis o parágrafo em que a questão foi examinada:
"41.	Por fim, como restou comprovada, no município de Prata do Piauí/PI, a prática reiterada da celebração de contratos com empresas que não executam os serviços, instrumentos que servem apenas para conferir aparente legalidade aos desembolsos municipais, mantenho a desconsideração da personalidade jurídica da empresa Salinas, devendo seus sócios-administradores [sr. Francisco Lennon Barbosa Martins e sra. Lana Goretti Santos Paiva] responderem solidariamente pelo dano ao erário apurado." 
19.	Por último, deve-se reconhecer que a decisão recorrida não justificou a dosimetria da multa que foi aplicada aos embargantes. Essa é a razão para o acolhimento parcial dos embargos para sanar a omissão sem, contudo, alterar o mérito do julgado. 
20.	Sobre a questão, a Lei 8.443/1992 estipula, nos casos em que for constatado dano ao erário, que a multa não pode superar 100% do débito devidamente atualizado, cabendo ao intérprete, à luz do caso concreto, sopesar a gravidade dos ilícitos, a materialidade envolvida, o grau de culpabilidade do agente e as circunstâncias específicas. A quantia impugnada, atualizada monetariamente até a data do julgamento atacado (3/11/2020) , é de R$ 176.955,38, ou seja, a multa corresponde ao percentual de aproximadamente 22%. 
21.	Trata-se de patamar bastante favorável aos embargantes, em face da não comprovação da boa e regular aplicação dos recursos e do recebimento de quantias anos depois de expirada a vigência contratual. Ademais, o benefício econômico auferido pela empresa pode ser considerado alto e as consequências sociais da não disponibilização de um serviço público essencial (fornecimento de água potável) são bastante negativas. Desse modo, reputo que a sanção respeitou o princípio da proporcionalidade.
22.	Ante o exposto, voto por que o Tribunal adote a deliberação que ora submeto a este Colegiado. 
TCU, Sala das Sessões Ministro Luciano Brandão Alves de Souza, em 23 de fevereiro de 2021.
BENJAMIN ZYMLER 
Relator